---
latex_engine: xelatex
bibliography: references.bib
output: pdf_document
---


# 생존분석 소개 {#intro}

```{r, include=FALSE}
knitr::opts_chunk$set(echo = TRUE,comment=NA,out.width="70%",dpi=200,fig.align="center",fig.pos="H",
                      tab.cap.pre = "Table ", tab.cap.sep = ": ")

```

## 생존분석이란 무엇인가?

생존분석은 **어떤 사건이 일어날 때까지의 시간**을 관심있는 반응변수로 하는 통계적인 방법이다. 여기서 **시간**이란 한 개인을 추적하기 시작하면서부터 어떤 사건이 일어날 때까지의 날짜수, 개월, 년 등을 의미하고 때로는 연령이 시간이 되기도 한다. **사건**이란 사망, 질병의 발생, 재발, 회복 또는 어떤 사람에게 일어날 수 있는 관심있는 경험 등이 될 수도 있다. 하나의 연구에서 여러 개의 사건이 발생할 수도 있지만 보통 하나의 사건만이 일어날 수 있다고 가정하고 분석을 진행한다. 하나 이상의 경쟁적인 사건이나 재발하는 사건 등은 11장과 10장에서 다룰 경쟁위험 모형과 재발되는 사건 분석에서 다룬다. 생존분석에서는 보통 시간변수를 **생존시간**이라고 표현하는 경우가 많고 사건의 발생을 **실패**로 표현하기도 하는데 이는 보통 관심이 있는 사건이 사망이나 질병의 발생, 재발 또는 좋지 않은 경험인 경우가 많기 때문이다. 하지만 경우에 따라서는 생존시간이 "정규 수술 후 직장으로 복귀하기까지의 시간"등인 경우도 있는데 이 경우에는 사건 또는 실패가 좋은 사건일 수도 있다.

## 자료의 중도절단(censoring)

대부분의 생존분석에서 분석에 중요한 문제는 자료의 **중도절단**(censoring)이다. 중도절단 자료는 생존시간에 대해 어느정도의 정보는 가지고 있지만 정확한 생존시간을 모를 때 발생한다. 예를 들어 백혈병 환자를 대상으로 관해 상태에 들어간 후 재발할 때까지 관찰하는 연구에서 연구 종료시까지 환자가 관해상태를 유지한다면 환자의 생존시간은 중도절단된 것이다. 이 환자에 있어서 생존시간은 우리가 관찰한 시간보다는 길다는 것은 알고 있지만 완전한 생존시간은 알 수 없다. 일반적으로 중도절단이 일어나는 경우는 다음과 같은 세가지 경우이다.

(1) 연구 종료시까지 사건이 일어나지 않은 경우
(2) 연구 기간동안 추적관찰에 실패했을 때
(3) 환자가 사망(사망이 관찰하고자 하는 사건이 아닌 경우)이나 다른 이유로(약물부작용이나 다른 경쟁위험 때문에) 탈락한 경우

```{r censor,echo=FALSE,warning=FALSE,fig.cap='중도절단의 예'}
library(ggplot2)
name=LETTERS[1:6]
start=c(0,0,3,4,3,8)
end=c(5,12,6,12,9,11.5)
status=c(1,0,0,0,0,1)
id=1:6
data1=data.frame(name,start,end,status,id=id)
data1$mid=(data1$start+data1$end)/2
data1$fu=data1$end-data1$start
data1$label=paste0("T=",data1$end-data1$start)
ggplot(data1,aes(x=start,xend=end,y=reorder(name,-id),yend=reorder(name,-id)))+
  geom_segment()+
  geom_point(data=data1[data1$status==1,],aes(x=end),shape=4,size=5)+
  geom_text(aes(x=mid,label=label),vjust=-0.5,size=5)+
  annotate("text",x=6,y="C",label="Withdrawn",hjust=-0.1,size=5)+
  annotate("text",x=9,y="E",label="Lost",hjust=-0.1,size=5)+
  annotate("text",x=12,y=c("B","D"),label="Study end",hjust=-0.1,size=5)+
  geom_vline(xintercept=c(0,12))+
  scale_x_continuous(breaks=seq(2,12,by=2))+
  theme_classic()+
  theme(axis.line.y = element_blank(),axis.text=element_text(size=12))+
  labs(x="Weeks",y="")+
  expand_limits(x=14)
```

그림 \@ref(fig:censor)에서 A는 연구시작부터 참여하였으며 5주에 event가 발생하였다. 생존시간은 5주이며 중도절단이 아니다. B는 연구시작부터 참여하였고 12주 후 연구 종료시까지 추적하였으며 event가 발생하지 않았다. 생존시간은 12주이며 중도절단 자료이다. C는 3주에 참여하였고 6주째 탈락하였다. 생존시간은 3주이며 중도절단자료이다. D는 4주째 연구에 참여하였고 12주까지 event가 발생하지 않았다. 생존시간은 8주이며 중도절단자료이다. E는 3주째에 연구에 참여하였고 9주째 추적에서 탈락하였다. 생존시간은  6주이며 중도절단자료이다. F는 8주째 연구에 참여하였으며 11.5주째에 event가 발생하였다. 이 자료의 생존시간은 3.5주이며 중도절단이 아니다.



```{r Table1,echo=FALSE,message=FALSE}
library(dplyr)
library(officer)
library(flextable)

set_flextable_defaults(fonts_ignore=TRUE)
data2=data1 %>% select(name,fu,status)
names(data2)[2]="Suvival time"
autonum <- run_autonum(seq_id = "tab", bkm = "Table1", bkm_all = TRUE) 
flextable(data2) %>% set_caption(caption="자료 요약",autonum=autonum)
```

표 \@ref(tab:Table1)은 이 자료를 요약한 것이다. status에 중도절단된 자료는 0, event가 발생한 자료는 1로 기록되어 있다. 

그림 \@ref(fig:censor)에서 B,C,D,E 의 네 명의 자료는 연구가 종료될 때까지 event가 발생하지 않았거나 중도에 탈락하여 정확한 생존기간을 알 수 없는 경우로 **우중도절단(right-censored)** 자료라고 할 수 있다. 대부분의 생존자료는 우중도절단 자료이다. 반면 관찰된 생존시간보다 실제 생존기간이 짧은 경우 **좌중도절단(left-censored)**된 자료라고 할 수 있다. 예를 들어 HIV에 노출된 후 처음으로 HIV 검사에서 양성으로 나오는 것을 event로 하는 생존분석을 할 경우 바이러스에 노출된 시간을 정확히 알지 못하는 경우가 있는데 이런 경우 좌중도절단 자료라고 할 수 있다. 

```{r fig2,echo=FALSE,warning=FALSE,fig.cap='좌중도절단의 예',fig.height=2.5,out.height="10%"}
ggplot()+
  annotate("segment",x=0,xend=10,y=0,yend=0)+
  theme_classic()+
  annotate("text",x=0,y=0,label="0",vjust=1.5)+
  annotate("text",x=7,y=0,label="HIV test(+)",vjust= -1.5)+
  annotate("text",x=7,y=0,label="t",vjust= 2)+
  annotate("point",x=c(0,7),y=0,shape="|",size=3)+
  annotate("text",x=4,y=0,label="HIV exposure",vjust= 4)+
  annotate("text",x=4,y=0,label="?",vjust= 2)+
  annotate("text",x=10,y=0,label="Time",hjust= -0.5)+
  
  theme(axis.line = element_blank(), axis.text=element_blank(),axis.ticks = element_blank())+
  labs(x="",y="")+
  expand_limits(x=11)
```
바꿔 말하자면 어떤 사람이 시간 t에서 좌중도절단되었다고 할 경우 그림 \@ref(fig:fig2)와 같이 사건의 발생이 0과 t사이에 있었다는 것은 알지만 정확한 시간은 모르는 경우이다. 또한 **구간중도절단(interval-censored)**의 경우는 실제 생존시간이 어떤 구간내에 발생하는 경우이다.

```{r fig3,echo=FALSE,warning=FALSE,fig.cap='구간중도절단의 예',fig.height=2.5,out.height="10%"}
ggplot()+
  annotate("segment",x=0,xend=10,y=0,yend=0)+
  theme_classic()+
  annotate("text",x=0,y=0,label="0",vjust=1.5)+
  annotate("text",x=3,y=0,label="HIV test(-)",vjust= -1.5)+
  annotate("text",x=3,y=0,label="t1",vjust= 2)+
  annotate("text",x=7,y=0,label="HIV test(+)",vjust= -1.5)+
  annotate("text",x=7,y=0,label="t2",vjust= 2)+
  annotate("point",x=c(0,3,7),y=0,shape="|",size=3)+
  annotate("text",x=5,y=0,label="HIV exposure",vjust= 4)+
  annotate("text",x=5,y=0,label="?",vjust= 2)+
  annotate("text",x=10,y=0,label="Time",hjust= -0.5)+
  
  theme(axis.line = element_blank(), axis.text=element_blank(),axis.ticks = element_blank())+
  labs(x="",y="")+
  expand_limits(x=11)
```

그림 \@ref(fig:fig3)와 같이 HIV 검사를 두 번 하였고 t1에서는 음성으로 나왔으며 t2에서는 양성으로 나왔지만 정확한 노출시간을 알지 못 할 경우  시간구간 (t1, t2) 사이에서 구간 중도절단 되었다고 할 수 있다.

## 용어와 표기

생존분석에 사용되는 기본적인 수학적인 용어 및 표기에 대해 소개하고자 한다. 먼저 대문자 $T$는 어떤 개인의 생존 시간을 나타내는 확률변수(random variable)로 시간을 나타내므로 음수가 아닌 모든 숫자가 가능하다. 소문자 $t$는 생존시간 $T$중 관심있는 특정한 값을 나타낸다. 예를 들어 암 수술 후 5년 이상 생존하였는지(Survival > 5years?) 평가하고자 한다면 $t=5$이며 $T> t=5$ 인지 평가하는 것이다. 또한 소문자 $d$는 중도절단 또는 실패를 나타내는 무작위변수로 0은 중도절단을 나타내고 1은 사건발생(실패)를 나타낸다. 어떤 연구대상자가 event가 발생하지 않은 경우 항상 중도절단이 된다. $d=0$인 경우는 연구 종료 때까지 환자가 생존하거나 추적에 실패한 경우 또는 중도탈락한 경우가 된다. 

### 생존함수(survivor function)

생존함수(survivor function)는 $S(t)$로 표기하고 위험함수(hazard function)는 $h(t)$로 표기한다. 생존함수 $S(t)$는 특정시간 $t$ 보다 오래 생존할 확률을 말해준다. 즉 $S(t)$ 는 생존시간 $T$가 특정한 시간 $t$보다 클 확률을 말한다. 이는 또한 전체에서 생존시간 $T$가 특정한 시간 $t$보다 적거나 같은 확률을 뺀 것 과 같다.

$$S(t) = P(T > t)=1-P(T \leq t),\  0<t<\infty$$

생존함수는 생존분석에서 필수적인데 생존데이터로부터 각 시간별로 생존확률을 계산하는 것이 결정적이기 때문이다.

아래의 그림\@ref(fig:fig4)은 이론적인 생존함수와 실제의 생존함수를 그래프로 나타낸 것이다. 이론적으로는 $t$가 0에서 무한대까지 변화할때 생존함수는 매끈한 곡선으로 나타난다. 그래프에서 나타난 바와 같이 생존함수는 다음과 같은 이론적인 특징을 갖는다. 

- 생존함수는 중가하지 않는다. 즉 $t$가 증가함에 따라 감소한다.
- $t=0$ 일때 $S(t)=S(0)=1$이다. 즉, 연구가 시작되었을떄 아직 event가 일어나지 않았으므로 생존함수는 1이다.
- $t=\infty$ 일때 $S(t)=S(\infty)=0$이다. 즉 이론적으로는 연구기간의 제한이 없다면  결국 모든 대상자가 사망하므로 생존함수는 0이다.



```{r fig4,out.width="49%",fig.align="default",echo=FALSE,fig.cap='이론적인 생존함수와 실제의 생존함수',fig.show='hold'}
df <- data.frame(x1 = 0, x2 = 5, x3=10,y1 = 1, y2 = 0.5,y3=0)
ggplot()+ 
  geom_curve(aes(x = x1, y = y1, xend = x2, yend = y2), 
             data = df, curvature = -0.3,size=1)+
  geom_curve(aes(x = x2, y = y2, xend = x3, yend = y3), 
             data = df, curvature = 0.3,size=1)+
  theme_classic()+
  scale_x_continuous(breaks=c(0,10),labels=c(0,expression(infinity)))+
  scale_y_continuous(breaks=c(0,1),labels=c(0,1))+
  annotate("text",x=1,y=1.1,label="S(0)==1",parse=TRUE,size=5)+
  annotate("text",x=10,y=0.1,label="S(infinity)==0",parse=TRUE,hjust=1,size=5)+
  theme(axis.text=element_text(size=15),title=element_text(size=15))+
  expand_limits(y=0,x=11)+
  labs(x="t",y="S(t)",title="A. Theoretical S(t)")

x=c(0,1,2 ,2, 4,  5,  5,  7,8,9,10)
y=c(1,1,1,0.9,0.9,0.7,0.7,0.6,0.3,0.1,0.1)             
data=data.frame(x,y)
ylab=expression(hat(S)(t))
title=expression(paste(B.~hat(S)(t)," in practice"))
ggplot(data=data,aes(x,y))+geom_step(size=1)+
  theme_classic()+
  scale_x_continuous(breaks=c(0,10),labels=c("0","Study end"))+
  scale_y_continuous(breaks=c(0,1),labels=c(0,1))+
  theme(axis.text=element_text(size=15),title=element_text(size=15))+
  geom_vline(xintercept=10,lty=2)+
  expand_limits(y=0,x=11)+
  labs(x="t",y=ylab,title=title)

```

하지만 실제 연구에 있어서는 매끈한 곡선이 아닌 계단형태의 생존함수를 보여준다. 또한 연구기간이 제한되어 있고 경쟁위험도 있을 수 있어 모든 연구 대상자에서 event가 생기지는 않을 수 있기 때문에 연구 종료시 추정생존함수($\hat{S}(t)$)가 반드시 0이 되지는 않는다.

### 위험함수(hazard function)

위험함수 $h(t)$는 다음 식으로 나타낼 수 있다. 위험함수는 순간적인 실패율을 말하는 것으로 어떤 대상이 특정한 시간 $t$이상 생존하였다고 가정할 때 $t$로부터 아주 짧은 시간 간격 안에 실패할 확률을 그  짧은 시간 간격으로 나눈 것이다. 이 식은 얼핏 보기에 매우 이해하기 어렵다. 이 식이 이해하기 어렵다고 책을 덮지 말고 천천히 다음 설명을 읽어보기 바란다. 

$$h(t)=\lim_{\Delta t\to0}\frac{P(t < T < t +\Delta t\ \  |\ \  T > t)}{\Delta t}$$

먼저 $P(A|B)$ 는 조건부 확률을 뜻하는 것으로 주어진 사건 $B$가 일어났다는 가정하에 $A$가 일어날 확률을 말한다.  $P(t < T< t +\Delta t\ \  |\ \  T > t)$는 어떤 대상이 특정한 시간 $t$보다 더 생존하였다고 가정할 때 그 대상이 그 특정한 시간으로부터 아주 짧은 시간 간격 안에 실패할 확률을 이야기한다. 생존함수는 조건부 확률을 단위시간으로 나눈 것으로 확률이 아니라 비율이 된다. 조건부 확률은 0과 1 사이의 값을 가지지만 위험함수는 0부터 무한대의 값을 갖는다. 

예를 들어 확률 $P$가 1/3일 때 시간 간격이 1/2 day라면 확률을 시간간격으로 나눈 값은 0.67/day가 되지만 시간 간격이 달라져 1/14 week 라면 확률을 시간간격으로 나눈 값은 4.67/week가 된다.  


```{r Table2,echo=FALSE}
library(ftExtra)
p=c("$1/3$","$1/3$")
t=c("$1/2\\ day$","$1/14\\ week$")
rate=c("$(1/3) \\div (1/2)=0.67/day$","$(1/3)\\div(1/14)=4.67/week$")
df=data.frame(p,t,rate)
colnames(df)=c("$P$","$\\Delta t$","$P/ \\Delta t = rate$")
autonum <- run_autonum(seq_id = "tab", bkm = "Table2", bkm_all = TRUE) 
as_flextable(df) %>% 
  set_caption(caption="확률과 비율",autonum=autonum) %>%
  colformat_md(part="all") %>%
  align(align="center",part="all") %>%
  autofit()
```

위험함수 식 중 우측의 $\lim_{\Delta t\to0}$ 부분은 시간간격($\Delta t$)이 점점 짧아져 0에 가까워질 때 주어진 시간 $t$에서의 순간적인 실패가능성을 이야기한다.
위험함수도 생존함수와 같이 그래프로 나타낼 수 있다.   

```{r fig5,fig.cap="위험함수의 예",echo=FALSE}
df1=data.frame(x=c(0,7,10),y=c(01,0.9,1.2))
df2=data.frame(x=c(0,3,10),y=c(0.3,0.6,0.4))
df3=data.frame(x=0,xend=10,y=0.7,yend=0.5)
ggplot(df1,aes(x=x,y=y))+
  geom_line()+
  geom_line(data=df2)+
  geom_curve(data=df3,aes(xend=xend,yend=yend),curvature=-0.2)+
  theme_classic()+
  scale_x_continuous(breaks=NULL)+
  scale_y_continuous(breaks=NULL,limits=c(0.1,1.3))+
  labs(x="t",y=expression(h(t)),title="Hazard functions")
```


그림\@ref(fig:fig5) 은 세 개의 위험함수를 보여주고 있다. 생존함수가 1에서 시작하여 감소하는 것과 달리 위험함수는 아무 곳에서나 시작하고  시간이 흐름에 따라 증가할 수도 있고 감소할 수도 있다. 특히 특정한 시간 $t$에 대하여 위험함수 $h(t)$는 다음 특징을 갖는다.

- 항상 음수가 아닌 값을 갖는다. 
- 0부터 무한대의 값을 가질 수 있다. 

생존분석을 할 때 위험함수에 관심을 갖는 이유는 다음과 같다.  

- 생존함수는 그 시간까지의 누적생존을 나타내지만 위험함수는 순간적인 실패가능성을 이야기한다.
- 생존데이터에 맞는 특정한 모형을 찾는데 사용될 수 있다. 지수분포, 와이블분포, 로그정규분포 등의 모형이 사용된다.
- 생존데이터를 수학적으로 분석할 때 매개가 된다. 



### 생존분포의 다른 용어들

생존함수와 위험함수 외에 생존분포를 나타내는 다른 용어들이 있다. 먼저 누적분포함수(cumulative distribution function, CDF)는 $F(t)$로 표현하며 다음과 같이 정의된다.

$$F(t)=P(T \leq t)=1-S(t),\ 0<t<\infty$$
확률밀도함수(probability density function, PDF)는 $f(t)$는 CDF의 변화율이다. 

$$f(t)=\frac{d}{dt}F(t)=-\frac{d}{dt}S(t)$$


위험함수는 PDF 및 생존함수와 관계가 있으며 다음과 같이 쓸 수 있다. 

$$h(t)=\frac{f(t)}{S(t)}$$
누적위험함수(cumulative hazard function)는 위험함수 아래의 면적을 특정시간 $t$까지 적분한 것이다.

$$H(t)=\int_0^th(u)du$$

### 생존함수와 위험함수

일반적으로 생존함수와 누적함수는 다음과 같은 관계를 갖는다. 

$$S(t)=exp[-\int_0^th(u)du]=exp(-H(t))$$

$$h(t)=-[\frac{dS(t)/dt}{S(t)}]=-\frac{S'(t)}{S(t)}=-\frac{d}{dt}log(S(t))$$
따라서 $S(t)$ 를 알면  $h(t)$를 구할 수 있고 $h(t)$에서 $S(t)$를 구할 수 있다. 실제 데이터 분석에서는 컴퓨터 프로그램이 $S(t)$에서 $h(t)$로 수학적으로 변환해주므로 실제 생존분석을 하는 사람이 이 공식을 사용할 일은 없다.  여기서 기억해야 하는 것은 $S(t)$나 $h(t)$ 둘 중 하나를 알면 다른 하나도 계산할 수 있다는 것이다.   


### 생존분석의 목표

생존분석의 기본적인 목표는 세가지이다.

$1.$ 생존데이터로부터 생존함수와 위험함수를 추정한다.

```{r,echo=FALSE, out.width="49%",fig.align="default",fig.show='hold'}
df <- data.frame(x1 = 0, x2 = 3, x3=10,y1 = 1, y2 = 0.6,y3=0)
ggplot()+ 
  geom_curve(aes(x = x1, y = y1, xend = x2, yend = y2), 
             data = df, curvature = -0.2,size=1)+
  geom_curve(aes(x = x2, y = y2, xend = x3, yend = y3), 
             data = df, curvature = 0.35,size=1)+
  theme_classic()+
  scale_x_continuous(breaks=c(0),labels=c(0))+
  scale_y_continuous(breaks=c(0,1),labels=c(0,1))+
  theme(axis.text=element_text(size=15),title=element_text(size=15))+
  expand_limits(y=0,x=11)+
  labs(x="t",y="S(t)")


df <- data.frame(x1 = 0, x2 = 7, x3=10 ,y1 = 1, y2 = 0.8,y3=0)
ggplot()+ 
  geom_curve(aes(x = x1, y = y1, xend = x2, yend = y2), 
             data = df, curvature = -0.16,size=1)+
    geom_curve(aes(x = x2, y = y2, xend = x3, yend = y3), 
               data = df, curvature = -0.2,size=1)+
  theme_classic()+
  scale_x_continuous(breaks=c(0),labels=c(0))+
  scale_y_continuous(breaks=c(0,1),labels=c(0,1))+
  theme(axis.text=element_text(size=15),title=element_text(size=15))+
  expand_limits(y=0,x=11)+
  labs(x="t",y="S(t)")
```

위에서 보이는 두 개의 생존곡선의 해석은 매우 다르다. 완쪽의 생존곡선은 추적기간 중 초기에 생존확률이 급격히 떨어지지만 이후에는 서서히 떨어진다. 반면 오른쪽의 생존곡선은 초기에는 생존확률이 서서히 떨어지지만 후기에는 급격히 떨어진다.

$2.$ 생존함수와 위험함수를 비교한다.

아래의 그림은 치료군과 위약군의 생존곡선을 하나의 그래프에 나타낸 것이다. 약 6주까지는 치료군의 생존곡선이 위약군에 비해 위쪽에 위치하고 있으나 6주 이후에는 거의 같아진다. 이 그래프는 치료는 위약에 비해 6주까지는 생존의 향상에 도움이 된다는 것을 시사해준다.

```{r,echo=FALSE}
df <- data.frame(x1 = 0, x2 = 6, x3=10 ,y1 = 1, y2 = 0.4,y3=0)
col=scales::hue_pal()(2)

ggplot()+ 
  geom_curve(aes(x = x1, y = y1, xend = x2, yend = y2), 
             data = df, curvature = 0.4,size=1,color=col[1])+
  geom_curve(aes(x = x2, y = y2, xend = x3, yend = y3), 
             data = df, curvature = -0.2,size=1,color=col[1])+
  geom_curve(aes(x = x1, y = y1, xend = x2+0.1, yend = y2+0.02), 
             data = df, curvature = -0.3,size=1,color=col[2])+
  geom_curve(aes(x = x2+0.1, y = y2+0.02, xend = x3, yend = y3), 
             data = df, curvature = -0.2,size=1,color=col[2])+
  theme_classic()+
  scale_x_continuous(breaks=c(0,6),labels=c(0,6))+
  scale_y_continuous(breaks=c(0,1),labels=c(0,1))+
  annotate("text",x=5.4,y=0.8,label="Treatment",size=6,color=col[2])+
  annotate("text",x=2,y=0.45,label="Placebo",size=6,color=col[1])+
  theme(axis.text=element_text(size=15),title=element_text(size=15))+
  expand_limits(y=0,x=11)+
  labs(x="t",y="S(t)")
```

$3.$ 설명변수들과 생존시간의 관계를 평가한다. 

설명변수들과 생존시간의 관계를 평가하기 위해서는 보통 콕스비례위험모형과 같은 수학적인 모형에 적합시키는 것이 필요하다. 생존분석을 위한 여러 수학적인 모형에 관하여는 이 책의 나머지 부분에서 다룬다.

### 선형회귀 및 로지스틱회귀 분석과의 차이

생존분석에서는 여러 설명변수들을 모형에 포함시켜 설명변수들과 생존시간과의 관계를 평가한다. 여러 설명변수들을 포함시키다는 점은 선형회귀모형이나 로지스틱회귀모형과 같지만 생존분석에서는 "이벤트 발생까지의 시간"이  반응변수인 반면 회귀분석에서는 연속형변수가 반응변수이고 로지스틱회귀분석에서는 이분형변수가 반응변수이다. 또한 선형회귀모형에서 효과의 추정은 회귀계수 $\beta$ 로 추정하는 반면 로지스틱회귀모형에서는 오즈비(odds ratio) $e^\beta$로 추정하고 생존분석에서는  위험비(hazard ratio) $e^\beta$ 로 추정한다.

 모형  | 반응변수 | 효과추정
-------|-----------|---------
생존분석 |  time to event(with censoring) |  Hazard ratio $e^\beta$ 
선형회귀 | 연속형변수(예:자동차의 연비)  | 회귀계수 $\beta$
로지스틱회귀 |  이분형변수(예: 사망/생존) | odds ratio $e^\beta$ 

