---
title: "생존분석소개"
format: revealjs
editor: visual
---

## 생존분석이란 무엇인가?

```{r fig.height=1,out.height="10%"}
library(ggplot2)
ggplot()+
 annotate("segment",x=3,xend=8,y=0,yend=0,arrow=arrow(angle=15,ends="last",type="closed"))+
 theme_classic()+
 annotate("text",x=5,y=0,label="TIME",vjust= -1.5,size=5)+
 annotate("text",x=8,y=0,label="Event",hjust= -0.5,size=5)+
 annotate("text",x=0,y=0,label="Start follow-up",hjust= -0.5,size=5)+
 theme(axis.line = element_blank(), axis.text=element_blank(),axis.ticks = element_blank())+
 labs(x="",y="")+
 expand_limits(x=c(0,11))
```

. . .

어떤 사건이 일어날 때까지의 시간을 반응변수로 하는 통계적인 방법

## 사건(Event)

-   사망
-   질병의 발생, 재발, 회복
-   어떤 사람에게 일어날 수 있는 관심있는 경험

. . .

### 보통 하나의 사건만 일어나는 것으로 가정

-   하나 이상의 사건 -\> 재발사건 생존분석, 경쟁위험 생존분석

## 생존분석이란?

::: {.fragment .fade-in-then-semi-out}
**어떤 사건**이 일어날 때까지의 **시간**을 반응변수로 하는 통계적인 방법
:::

::: {.fragment .fade-up}
**실패**가 일어날 때까지의 **생존시간**을 반응변수로 하는 통계적인 방법
:::

. . .

<br/>

### 생존분석의 예

::: incremental
-   Leukemia patients/time in remission(weeks)
-   Disease-free cohort/time until heart disease(years)
-   Elderly(60+) population/time until death(years)
-   Parolees(recidivism study)/time until rearrest(weeks)
-   Heart transplants/time until death(months)
:::

## 자료의 중도절단(censoring)

생존시간에 대한 어느 정도의 정보는 있으나 정확한 생존시간을 모를 때 발생

::: incremental
-   study ends up - no event (사건 발생 없이 연구종료)
-   lost to follow-up (추적관찰실패)
-   withdraw (중도탈락)
:::

::: {.fragment .fade-up}
사망(사망이 관찰하고자 하는 사건이 아닌 경우)이나 다른 이유(약물 부작용이나 경쟁위험 등)로 탈락한 경우
:::

------------------------------------------------------------------------

```{r}
name=LETTERS[1:6]
start=c(0,0,3,4,3,8)
end=c(5,12,6,12,9,11.5)
status=c(1,0,0,0,0,1)
id=1:6
data1=data.frame(name,start,end,status,id=id)
data1$mid=(data1$start+data1$end)/2
data1$fu=data1$end-data1$start
data1$label=paste0("T=",data1$end-data1$start)
ggplot(data1,aes(x=start,xend=end,y=reorder(name,-id),yend=reorder(name,-id)))+
  geom_segment()+
  geom_point(data=data1[data1$status==1,],aes(x=end),shape=4,size=5)+
  geom_text(aes(x=mid,label=label),vjust=-0.5,size=5)+
  annotate("text",x=6,y="C",label="Withdrawn",hjust=-0.1,size=5)+
  annotate("text",x=9,y="E",label="Lost",hjust=-0.1,size=5)+
  annotate("text",x=12,y=c("B","D"),label="Study end",hjust=-0.1,size=5)+
  geom_vline(xintercept=c(0,12))+
  scale_x_continuous(breaks=seq(2,12,by=2))+
  theme_classic()+
  theme(axis.line.y = element_blank(),axis.text=element_text(size=12))+
  labs(x="Weeks",y="")+
  expand_limits(x=14)
```

. . .

이 중 중도절단 자료는 ?

1)  C,E\
2)  B,C,D,E

## 자료 요약

```{r}
library(dplyr)
data2=data1 %>% select(name,fu,status)
names(data2)[2]="Suvival time"
knitr::kable(data2)

```

. . .

-   status : 이벤트 발생 1, 중도절단 0
-   위의 네 자료는 모두 우중도절단 자료이다

## 좌중도절단

```{r fig.height=2.5,out.height="10%"}
ggplot()+
  annotate("segment",x=0,xend=10,y=0,yend=0)+
  theme_classic()+
  annotate("text",x=0,y=0,label="0",vjust=1.5)+
  annotate("text",x=7,y=0,label="HIV test(+)",vjust= -1.5)+
  annotate("text",x=7,y=0,label="t",vjust= 2)+
  annotate("point",x=c(0,7),y=0,shape="|",size=3)+
  annotate("text",x=4,y=0,label="HIV exposure",vjust= 4)+
  annotate("text",x=4,y=0,label="?",vjust= 2)+
  annotate("text",x=10,y=0,label="Time",hjust= -0.5)+
  
  theme(axis.line = element_blank(), axis.text=element_blank(),axis.ticks = element_blank())+
  labs(x="",y="")+
  expand_limits(x=11)
```

## 구간중도절단

```{r fig.height=2.5,out.height="10%"}
ggplot()+
  annotate("segment",x=0,xend=10,y=0,yend=0)+
  theme_classic()+
  annotate("text",x=0,y=0,label="0",vjust=1.5)+
  annotate("text",x=3,y=0,label="HIV test(-)",vjust= -1.5)+
  annotate("text",x=3,y=0,label="t1",vjust= 2)+
  annotate("text",x=7,y=0,label="HIV test(+)",vjust= -1.5)+
  annotate("text",x=7,y=0,label="t2",vjust= 2)+
  annotate("point",x=c(0,3,7),y=0,shape="|",size=3)+
  annotate("text",x=5,y=0,label="HIV exposure",vjust= 4)+
  annotate("text",x=5,y=0,label="?",vjust= 2)+
  annotate("text",x=10,y=0,label="Time",hjust= -0.5)+
  
  theme(axis.line = element_blank(), axis.text=element_blank(),axis.ticks = element_blank())+
  labs(x="",y="")+
  expand_limits(x=11)
```

# 용어와 표기

------------------------------------------------------------------------

### 대문자 $T$

-   어떤 개인의 생존 시간을 의미하는 확률변수(random variable)
-   음수가 아닌 모든 숫자가 가능하다

$$T=survival\ time(T\geq 0)$$

\br

### 소문자 $t$

-   생존시간 $T$중 관심있는 특정한 값
-   암 수술 후 5년 이상 생존했는가?

## $$T > t=5$$

### 소문자 $d$

-   중도절단/실패를 나타내는 무작위변수
-   1은 이벤트발생(실패), 0은 중도절단(censored)

\br

### $d=0$

-   study end
-   lost to follow-up
-   withdraw

## 생존함수 $S(t)$와 위험함수 $h(t)$

$$S(t)=survivor\ function$$ $$h(t)=hazard\ function$$

## 생존함수 $S(t)$

-   생존함수 $S(t)$는 특정시간 $t$ 보다 오래 생존할 확률을 말해준다.
-   $S(t)$ 는 생존시간 $T$가 특정한 시간 $t$보다 클 확률을 말한다.
-   이는 또한 전체에서 생존시간 $T$가 특정한 시간 $t$보다 적거나 같은 확률을 뺀 것과 같다.

$$S(t) = P(T > t)=1-P(T \leq t),\  0<t<\infty$$

------------------------------------------------------------------------

```{r,fig.height=3}
library(knitr)
t=c(1:3,".",".",".")
st=c("$S(1)=P(T>1)$","$S(2)=P(T>2)$","$S(3)=P(T>3)$",".",".",".")
df=data.frame(t,st)
colnames(df)=c("$t$","$S(t)$")

kable(df,align="c")
```

## 이론적인 $S(t)$ {auto-animate="true"}

```{r,fig.height=8,fig.width=12}
df <- data.frame(x1 = 0, x2 = 5, x3=10,y1 = 1, y2 = 0.5,y3=0)
ggplot()+ 
  geom_curve(aes(x = x1, y = y1, xend = x2, yend = y2), 
             data = df, curvature = -0.3,size=1)+
  geom_curve(aes(x = x2, y = y2, xend = x3, yend = y3), 
             data = df, curvature = 0.3,size=1)+
  theme_classic()+
  scale_x_continuous(breaks=c(0,10),labels=c(0,expression(infinity)))+
  scale_y_continuous(breaks=c(0,1),labels=c(0,1))+
  annotate("text",x=1,y=1.1,label="S(0)==1",parse=TRUE,size=5)+
  annotate("text",x=10,y=0.1,label="S(infinity)==0",parse=TRUE,hjust=1,size=5)+
  theme(axis.text=element_text(size=15),title=element_text(size=15))+
  expand_limits(y=0,x=11)+
  labs(x="t",y="S(t)")
```

## 이론적인 $S(t)$ {auto-animate="true"}

::: columns
::: {.column width="50%"}
```{r,fig.height=8}
df <- data.frame(x1 = 0, x2 = 5, x3=10,y1 = 1, y2 = 0.5,y3=0)
ggplot()+ 
  geom_curve(aes(x = x1, y = y1, xend = x2, yend = y2), 
             data = df, curvature = -0.3,size=1)+
  geom_curve(aes(x = x2, y = y2, xend = x3, yend = y3), 
             data = df, curvature = 0.3,size=1)+
  theme_classic()+
  scale_x_continuous(breaks=c(0,10),labels=c(0,expression(infinity)))+
  scale_y_continuous(breaks=c(0,1),labels=c(0,1))+
  annotate("text",x=1,y=1.1,label="S(0)==1",parse=TRUE,size=5)+
  annotate("text",x=10,y=0.1,label="S(infinity)==0",parse=TRUE,hjust=1,size=5)+
  theme(axis.text=element_text(size=15),title=element_text(size=15))+
  expand_limits(y=0,x=11)+
  labs(x="t",y="S(t)")
```
:::

::: {.column width="50%"}
::: incremental
-   생존함수는 증가하지 않는다. 즉 $t$가 증가함에 따라 감소한다.
-   $t=0$ 일때 $S(t)=S(0)=1$이다. 즉, 연구가 시작되었을 때 아직 event가 일어나지 않았으므로 생존함수는 1이다.
-   $t=\infty$ 일때 $S(t)=S(\infty)=0$이다. 즉 이론적으로는 연구기간의 제한이 없다면 결국 모든 대상자가 사망하므로 생존함수는 0이다.
:::
:::
:::

## 실제 $\hat{S}(t)$ {auto-animate="true"}

```{r,fig.height=8,fig.width=12}
x=c(0,1,2 ,2, 4,  5,  5,  7,8,9,10)
y=c(1,1,1,0.9,0.9,0.7,0.7,0.6,0.3,0.1,0.1)             
data=data.frame(x,y)
ylab=expression(hat(S)(t))
title=expression(paste(~hat(S)(t)," in practice"))
ggplot(data=data,aes(x,y))+geom_step(size=1)+
  theme_classic()+
  scale_x_continuous(breaks=c(0,10),labels=c("0","Study end"))+
  scale_y_continuous(breaks=c(0,1),labels=c(0,1))+
  theme(axis.text=element_text(size=15),title=element_text(size=15))+
  geom_vline(xintercept=10,lty=2)+
  expand_limits(y=0,x=11)+
  labs(x="t",y=ylab,title=title)
```

## 실제 $\hat{S}(t)$ {auto-animate="true"}

::: columns
::: {.column width="50%"}
```{r,fig.height=8}
x=c(0,1,2 ,2, 4,  5,  5,  7,8,9,10)
y=c(1,1,1,0.9,0.9,0.7,0.7,0.6,0.3,0.1,0.1)             
data=data.frame(x,y)
ylab=expression(hat(S)(t))
title=expression(paste(~hat(S)(t)," in practice"))
ggplot(data=data,aes(x,y))+geom_step(size=1)+
  theme_classic()+
  scale_x_continuous(breaks=c(0,10),labels=c("0","Study end"))+
  scale_y_continuous(breaks=c(0,1),labels=c(0,1))+
  theme(axis.text=element_text(size=15),title=element_text(size=15))+
  geom_vline(xintercept=10,lty=2)+
  expand_limits(y=0,x=11)+
  labs(x="t",y=ylab,title=title)
```
:::

::: {.column width="50%"}
::: incremental
-   매끈한 곡선이 아닌 계단형태의 생존함수를 보여준다.
-   연구기간이 제한되어 있고 경쟁위험도 있을 수 있어 모든 연구 대상자에서 event가 생기지는 않을 수 있기 때문에 연구 종료시 추정생존함수($\hat{S}(t)$)가 반드시 0이 되지는 않는다.
:::
:::
:::

## 위험함수 $h(t)$

-   순간적인 실패율을 말한다
-   어떤 대상이 특정한 시간 $t$이상 생존하였다고 가정할 때 $t$로부터 아주 짧은 시간 간격 안에 실패할 확률을 그 짧은 시간 간격으로 나눈 것이다.

$$h(t)=\lim_{\Delta t\to0}\frac{P(t < T < t +\Delta t\ \  |\ \  T > t)}{\Delta t}$$

## 조건부확률과 위험함수 $h(t)$

::: {.fragment .fade-in}
- 조건부확률 $P(A|B)$

주어진 사건 $B$가 일어났다는 가정하에 $A$가 일어날 확률을 말한다.
:::

::: {.fragment .fade-in}
- 조건부확률 $P(t < T< t +\Delta t\ \  |\ \  T > t)$ 

어떤 대상이 특정한 시간 $t$보다 더 생존하였다고 가정할 때 그 대상이 그 특정한 시간으로부터 아주 짧은 시간 간격 안에 실패할 확률
:::

::: {.fragment .fade-in}
- 위험함수 $h(t)$ 
$$h(t)=\lim_{\Delta t\to0}\frac{P(t < T < t +\Delta t\ \  |\ \  T > t)}{\Delta t}$$
조건부 확률을 단위시간으로 나눈 것으로 확률이 아니라 비율(**conditional failure rate**)이 된다. 조건부 확률은 0과 1 사이의 값을 가지지만 위험함수는 0부터 무한대의 값을 갖는다.
:::


## 확률과 비율

확률이 1/3, 시간간격이 12시간이라면 

```{r}
p=c("$1/3$","$1/3$")
t=c("$1/2\\ day$","$1/14\\ week$")
rate=c("$(1/3) \\div (1/2)=0.67/day$","$(1/3)\\div(1/14)=4.67/week$")
df=data.frame(p,t,rate)
colnames(df)=c("$P$","$\\Delta t$","$P/ \\Delta t = rate$")

kable(df,align="c")
```


## 위험함수 $h(t)$ 중 극한부분 $\lim_{\Delta t\to 0}$

$$h(t)=\lim_{\Delta t\to 0}\frac{P(t < T < t +\Delta t\ \  |\ \  T > t)}{\Delta t}$$
시간간격($\Delta t$)이 점점 짧아져 0에 가까워질 때 주어진 시간 $t$에서의 순간적인 실패가능성을 이야기한다.

## 위험함수 $h(t)$ {auto-animate="true"}

```{r,fig.height=8,fig.width=12}
df1=data.frame(x=c(0,7,10),y=c(01,0.9,1.2))
df2=data.frame(x=c(0,3,10),y=c(0.3,0.6,0.4))
df3=data.frame(x=0,xend=10,y=0.7,yend=0.5)
ggplot(df1,aes(x=x,y=y))+
  geom_line()+
  geom_line(data=df2)+
  geom_curve(data=df3,aes(xend=xend,yend=yend),curvature=-0.2)+
  theme_classic()+
  scale_x_continuous(breaks=0,labels="0")+
  scale_y_continuous(breaks=0,labels="0",limits=c(0,1.3))+
  theme(axis.title=element_text(size=30),title=element_text(size=30),
        axis.text = element_text(size=30))+
  labs(x="t",y=expression(h(t)),title="Hazard functions")
     
```

## 위험함수 $h(t)$ {auto-animate="true"}

::: columns
::: {.column width="50%"}
```{r,fig.height=8}
df1=data.frame(x=c(0,7,10),y=c(01,0.9,1.2))
df2=data.frame(x=c(0,3,10),y=c(0.3,0.6,0.4))
df3=data.frame(x=0,xend=10,y=0.7,yend=0.5)
ggplot(df1,aes(x=x,y=y))+
  geom_line()+
  geom_line(data=df2)+
  geom_curve(data=df3,aes(xend=xend,yend=yend),curvature=-0.2)+
  theme_classic()+
  scale_x_continuous(breaks=0,labels="0")+
  scale_y_continuous(breaks=0,labels="0",limits=c(0,1.3))+
  theme(axis.title=element_text(size=30),title=element_text(size=30),
        axis.text = element_text(size=30))+
  labs(x="t",y=expression(h(t)),title="Hazard functions")
```
:::

::: {.column width="50%"}
::: incremental
- 생존함수가 1에서 시작하여 감소하는 것과 달리 위험함수는 아무 곳에서나 시작한다
- 시간이 흐름에 따라 증가할 수도 있고 감소할 수도 있다. 
:::
:::
:::

::: incremental
- 특히 특정한 시간 $t$에 대하여 위험함수 $h(t)$는 다음 특징을 갖는다.
     - $h(t) \geq 0$: 항상 음수가 아닌 값을 갖는다. 
     - $0 \leq h(t) \leq \infty$: 0부터 무한대의 값을 가질 수 있다. 
:::     